ACORDAO-COMPLETO-2519564

ACÓRDÃO 1827/2022 ATA 31/2022 - PLENÁRIO

VISTOS, relatados e discutidos estes autos de pedido de reexame, em processo de representação, interposto pelo Ministério Público junto ao Tribunal de Contas da União contra o Acórdão 431/2021-TCU-Plenário,
ACORDAM os Ministros do Tribunal de Contas da União, reunidos em sessão do Plenário, com fulcro no art. 48 da Lei 8.443/1992, c/c o art. 286 do Regimento Interno desta Corte de Contas, e diante das razões expostas pelo Relator, em:
9.1. conhecer do pedido de reexame para, no mérito, negar a ele provimento;
9.2. dar ciência desta deliberação ao recorrente e ao Ministério Público do Distrito Federal e dos Territórios.

Pedido de reexame contra deliberação que não conheceu representação noticiando possíveis irregularidades no pagamento de gratificação por exercício cumulativo de ofícios no âmbito do Ministério Público do Distrito Federal e dos Territórios.

3. Interessados/Responsáveis/Recorrentes:
3.1. Interessado: Ministério Público do Distrito Federal e dos Territórios (26.989.715/0002-93).
3.2. Recorrente: Ministério Público junto ao Tribunal de Contas da União.

13.1. Ministros presentes: Bruno Dantas (na Presidência), Benjamin Zymler (Relator), Augusto Nardes, Aroldo Cedraz, Vital do Rêgo, Jorge Oliveira e Antonio Anastasia.
13.2. Ministro-Substituto convocado: Augusto Sherman Cavalcanti.
13.3. Ministros-Substitutos presentes: Marcos Bemquerer Costa, André Luís de Carvalho e Weder de Oliveira.

BENJAMIN ZYMLER

Ministro Bruno Dantas.

Adoto como relatório, com os ajustes de forma pertinentes, a instrução elaborada no âmbito da Secretaria de Recursos (Serur) , acolhida pelo corpo diretivo da unidade técnica:
"1.	Trata-se de pedido de reexame interposto pelo Ministério Público junto ao TCU - MP/TCU (peças 37-96) , na pessoa do Procurador Júlio Marcelo de Oliveira, contra o Acórdão 431/2021-TCU-Plenário (peça 30) .
1.1.	A deliberação recorrida apresenta o seguinte teor:
'9.1. não conhecer da presente representação e encaminhar cópia desta deliberação ao representante e ao MPDFT' (destacamos) .
HISTÓRICO 
2.	Cuidam os autos de representação formulada pelo Procurador Júlio Marcelo de Oliveira, com pedido de adoção de medida cautelar, noticiando possível irregularidade na designação de membros do Ministério Público do Distrito Federal e Territórios - MPDFT para atuar em Promotorias de Justiça de Apoio Operacional, bem como quanto ao pagamento, aos referidos agentes públicos, de gratificação por exercício cumulativo de ofícios.
2.1.	A então Secretaria de Fiscalização de Pessoal - Sefip propôs [...] o conhecimento da representação e, no mérito, considerá-la parcialmente procedente, dando ciência à Procuradoria-Geral de Justiça do MPDFT acerca do entendimento do Tribunal sobre a prática da designação de membros substitutos de Promotorias de Justiça de Apoio Operacional para auxiliar a Administração Superior, sem prejuízo de recomendação para que se abstenha de designar para a acumulação de ofícios membro que esteja exercendo atividade junto à Administração Superior, em atendimento ao princípio da eficiência, insculpido na Constituição Federal (art. 37, caput) .
2.2.	O Ministro-Relator, Exmo. Sr. Bruno Dantas, [...] divergiu em relação ao conhecimento e, portanto, quanto ao mérito da Representação, votando pelo seu não conhecimento, o que foi acolhido pelos demais membros do c. Plenário, conforme excerto do voto transcrito a seguir:
'10. Quanto à discussão de fundo, é importante destacar, de pronto, que as questões elencadas na exordial foram confrontadas com dispositivos regulamentares fixados pelo próprio MPDFT, a saber, as Resoluções CSMPDFT 90/2009 e 205/2015, não havendo notícia de possíveis desconformidades com leis ou com a Constituição Federal. 
11. A atuação desta Corte diante desse tipo de situação acaba causando perplexidade na medida em que é possível questionar até que ponto existe irregularidade passível de correção pelo TCU, visto que o critério utilizado (a norma supostamente violada) foi elaborado pelo próprio órgão que teria agido em desconformidade com ele, e poderia, inclusive, alterá-lo a qualquer momento. 
12. A meu ver, esse aspecto reflete na própria admissibilidade da representação, cujo exame deve avaliar a suficiência dos indícios no trato da suposta ilegalidade apontada, nos termos do art. 103, § 1º, da Resolução-TCU 259/2014. Ocorre que, como dito, não foi apontada ilegalidade, uma vez que não há qualquer indício de descumprimento de leis ou da Constituição. 
13. Cuida-se de impropriedades caracterizadas em face de normas organizacionais internas ao próprio Parquet. Ou seja, matéria interna corporis daquele órgão, em relação à qual esta Corte deve agir com cautela.
14. Dessa forma, entendo que não foram preenchidos os requisitos de admissibilidade da representação, o que conduz a seu não conhecimento, sem prejuízo de que as valiosas análises realizadas pela Sefip possam ser encaminhadas aos órgãos de controle interno do jurisdicionado para que sejam adotadas as medidas administrativas cabíveis, seja a correção dos atos, seja a reformulação da norma interna.
 (...) 
32. Para encerrar essa questão, discordo da proposta da Sefip de recomendar que, ao membro em exercício junto à Administração Superior, seja vedado acumular ofícios, em atenção ao princípio da eficiência. Não há, na norma, qualquer impedimento a essa acumulação, o que me parece suficiente para afastar tal sugestão. Ademais, a eficiência no exercício das funções deve ser avaliada caso a caso, medida a cargo do jurisdicionado, não havendo, nos autos, elementos que permitam ao TCU estabelecer qualquer limitação não prevista nos normativos de regência.
33. Quanto à existência de designações retroativas, colaciono o art. 44 da Resolução CSMPDFT 205/2015:
'Art. 44. O pagamento da gratificação por acumulação de ofícios pressupõe a existência de ato oficial de designação, cabendo aos Coordenadores Administrativos elaborar e encaminhar à Chefia de Gabinete da Procuradoria-Geral de Justiça, até o dia 20 (vinte) de cada mês, o mapa das ausências programadas para o mês seguinte, que deverá indicar o ofício substituído, o membro a ser designado em substituição cumulativa, o período de acumulação e a natureza da ausência.
Parágrafo único. As ausências não programadas deverão ser informadas, na forma estabelecida no caput deste artigo, até o primeiro dia útil após sua ocorrência.'
34. Tem-se, portanto, dois tipos de ausências: as programadas, a exemplo de férias, e as não programadas, a exemplo de licenças por motivo de saúde. Em relação às não programadas, concordo com o jurisdicionado e com a Sefip quando sustentam que é absolutamente plausível que as designações ocorram posteriormente ao afastamento, o que é albergado no parágrafo único supra. Importante atentar para o prazo de um dia útil ali estabelecido para que o afastamento seja informado, de modo que o jurisdicionado deve cuidar para que as designações sejam publicadas tão logo haja notícia do afastamento.
35. No entanto, em relação aos afastamentos programados, tais informações, segundo o normativo, devem ser disponibilizadas ainda no mês anterior, o que oferece ampla margem para que as designações sejam feitas anteriormente aos afastamentos.
 (...) 
37. Por fim, não foram identificadas impropriedades quanto à situação do 'substituto que substitui'. Nas palavras do jurisdicionado, 'havendo a possibilidade designação para substituição simples (não cumulativa) em uma Promotoria de Justiça, é natural que o membro designado também possa realizar substituição cumulativa em outras unidades, visto que este é o principal instrumento institucional para suprir ausências de curta duração na Instituição'. De fato, não há óbice nos normativos para essa dupla substituição.
IV
38. Nesse cenário, muito embora a análise da Sefip revele impropriedades em relação às regras internas criadas pelo próprio Ministério Público, não há descumprimento de qualquer dispositivo legal ou constitucional, visto que todos os achados foram analisados à luz de regramentos administrativos fixados pelo MPDFT. Considerando que cabe ao próprio Ministério Público proceder aos ajustes que entender necessários na norma interna ou modificar sua postura, penso que, como dito, a representação não merece ser conhecida, porquanto descaracterizada qualquer ofensa ao ordenamento jurídico.
39. Conforme exposto, considero suficiente, neste caso, encaminhar cópia do relatório e deste voto ao órgão de controle interno do jurisdicionado, para que avalie as questões aqui discutidas e verifique medidas internas que poderiam ser adotadas a critério do MPDFT em face dos achados.'
2.3.	Inconformado com o juízo do caso e dos termos do Acórdão 431/2021-TCU-Plenário, o MPTCU, na pessoa do Procurador Júlio Marcelo de Oliveira, interpôs o presente Pedido de Reexame, que foi conhecido pelo Ministro-Relator, Exmo. Sr. Benjamin Zymler (peça 102) .
2.4.	Em seguida, foi notificada a Procuradoria-Geral de Justiça do Distrito Federal e Territórios para caso desejasse fossem apresentadas contrarrazões ao recurso interposto pelo MP/TCU (peças 106-108) , o que foi atendido por André Vinícius de Almeida, Procurador-Geral de Justiça do Distrito Federal (peça 109) .
2.5.	Assim, as alegações apresentadas no recurso do MPTCU e as contrarrazões da Procuradoria-Geral serão relatadas na sequência.  
EXAME DE ADMISSIBILIDADE
3.	Reitera-se o exame preliminar de admissibilidade (peça 99) , ratificado à peça 102 pelo Excelentíssimo Senhor Ministro Benjamin Zymler, que entendeu pelo conhecimento do recurso, uma vez que preenchidos os requisitos do art. 48 c/c arts. 285 e 286, parágrafo único, do Regimento Interno/TCU, suspendendo-se os efeitos do item 9.1 do Acórdão 431/2021-TCU-Plenário.
EXAME DE MÉRITO
4.	Delimitação
4.1.	Constitui objeto do presente recurso analisar se deve ser conhecida e considerada procedente a representação do MPTCU, fazendo determinações à Procuradoria-Geral de Justiça do Distrito Federal e Territórios, particularmente em relação à cessação do pagamento da gratificação por exercício cumulativo de ofícios (GECO) a membros auxiliares da Administração Superior designados para substituir outros membros auxiliares da Administração Superior do Ministério Público do Distrito Federal e Territórios.
5.	Do conhecimento da representação e de sua procedência  
5.1.	O MPTCU defende a reforma do Acórdão recorrido, de modo que seja conhecida e considerada procedente a Representação, fazendo determinações à Procuradoria-Geral de Justiça do Distrito Federal e Territórios, conforme as alegações abaixo reproduzidas constantes da própria peça recursal (fls. 7-10 da peça 37) :
'II.2. Admissibilidade da representação
Segundo consta do voto condutor do acórdão recorrido (peça 31) , o não conhecimento da representação baseou-se nos seguintes fundamentos: 
a) as normas supostamente violadas, Resoluções CSMPDFT 90/2009 e 205/2015, são dispositivos regulamentares fixados pelo próprio MPDFT, não havendo notícia de possíveis desconformidades com leis ou com a Constituição Federal; 
b) de acordo com o art. 103, § 1º, da Resolução TCU 259/2014, a admissibilidade da representação depende da suficiência dos indícios da ilegalidade apontada, porém não foi apontada nenhuma ilegalidade, mas apenas impropriedades em face de normas organizacionais internas do MPDFT. 
Esses fundamentos claramente não correspondem ao quanto narrado na representação oferecida a esta Corte, pois a representação discorreu, expressamente, sobre a ocorrência de violação a dispositivos da Lei 13.024/2014, notadamente o seu art. 2º, e ao regulamento dessa lei, que não consiste em norma interna do MPDFT, e sim em norma elaborada pela Procuradoria-Geral da República em conjunto com o Conselho de Assessoramento Superior do Ministério Público da União, qual seja, o Ato Conjunto PGR/CASMPU 1/2014. Como se não bastasse, foi apontada ofensa aos princípios da publicidade, da isonomia e da impessoalidade, que possuem 'status' constitucional. 
Quantos às demais normas apontadas como violadas, em especial a Resolução 90/2009/CSMPDFT e a Resolução 205/2015/CSMPDFT, não são normas que a própria Procuradora-Geral de Justiça, editora dos atos irregulares questionados, possa alterar unilateralmente, na medida em que foram exaradas pelo Conselho Superior do MPDFT, órgão colegiado que é composto, além da Procuradora-Geral, pela Vice-Procuradora-Geral e por oito Procuradores de Justiça. 
Assim, ainda que houvesse sido apontada apenas ofensa a resoluções do CSMPDFT, o que efetivamente não ocorreu, a representação mereceria ser conhecida, pois os fatos narrados, que causam prejuízo mensal aos cofres federais, consistem em irregularidades, sendo certo que a matéria passível de representação não é apenas aquela que versa sobre ilegalidade em sentido estrito, mas também a que versa sobre irregularidades em sentido amplo, desde que envolvam recursos federais. 
Não é à toa que o art. 235 do Regimento Interno do TCU, aplicável às representações por força do art. 237, parágrafo único, do mesmo regimento, dispõe que a denúncia deve 'estar acompanhada de indício concernente à irregularidade ou ilegalidade denunciada'. O caput do art. 103 da Resolução TCU 259/2014 também faz referência a 'irregularidades ou ilegalidades'. 
De qualquer modo, cabe frisar que a principal e mais grave irregularidade apontada na representação foi o pagamento indevido da GECO, em desrespeito ao art. 2º, caput, da Lei 13.024/2014, c/c o art. 65, IV, do Ato Conjunto PGR/CASMPU 1/2014. 
Dessa forma, resta evidenciado que a representação preenche os requisitos de admissibilidade para ser conhecida, destacando-se que os documentos contendo os indícios das irregularidades constam à peça 1, incluindo um item não digitalizável (CD) , cujos arquivos são apresentados novamente em anexo ao presente recurso.
II.3. Mérito da representação
Uma vez preenchidos os requisitos de admissibilidade, cabe reconhecer a procedência da representação.
Algumas das irregularidades noticiadas já foram reconhecidas no voto condutor do acórdão recorrido, quais sejam:
a) designação direta de PJAO para auxílio à Administração Superior, o que contraria o art. 29-A, parágrafo único, da Resolução CSMPDFT 90/2009, que dispõe que as designações observarão os critérios de antiguidade e impessoalidade;
b) designação de membros substitutos (em vez de titulares) das PJAO para auxiliar a Administração Superior, o que contraria o art. 52, § 2º, da Resolução CSMPDFT 205/2015;
c) designações retroativas para substituição cumulativa, o que contraria o princípio da publicidade, no que se refere aos afastamentos programados.
Destaque-se que essa última irregularidade foi apurada pela Auditoria Interna do Ministério Público da União, a teor do achado 3.1 do Relatório de Auditoria 12/2020 (peça 26, pp. 15/21) . Importante mencionar que, na aludida fiscalização, não houve a análise do pagamento da GECO a membros convocados para atuar na Administração Superior (peça 26, p. 11) , principal tópico da presente representação.
Especificamente sobre o pagamento da GECO, o Relator a quo entendeu que não houve irregularidade, pelas seguintes razões: (...) 
Em primeiro lugar, não é verdade que a situação narrada nos autos é a de membros em exercício de atividades junto à Administração Superior que não se afastaram de sua Promotoria de Justiça e que eventualmente acumulam o exercício em outra Promotoria de Justiça. Como demonstrado anteriormente nesta peça recursal, citando-se o exemplo da Promotora de Justiça Carolina Rebelo Soares, o membro que está recebendo a GECO, não de forma eventual, mas de forma mensal e contínua, afastou-se totalmente da Promotoria de Justiça de que é titular e está exercendo suas atribuições apenas junto à Administração Superior. Ora, a acumulação de atribuições, se ambas se dão dentro de um ou mais órgãos da Administração Superior, não autoriza o pagamento da GECO.
Em segundo lugar, a revogação do art. 65, IV, do Ato Conjunto PGR/CASMPU 1/2014 pela Portaria PGR/MPU 128, de 18/12/2020, não repercute no exame de mérito da representação. A uma, porque a revogação se deu apenas em 18/12/2020, muito após a consumação das irregularidades (iniciadas em 31/1/2019) . A duas, porque foi incluído, no Ato Conjunto PGR/CASMPU 1/2014, o art. 58, § 5º, com o seguinte teor: 'é vedada a percepção de gratificação pela substituição exclusiva de ofício especial ou de administração'.
Com as alterações promovidas pela Portaria PGR/MPU 128/2020, o Ato Conjunto PGR/CASMPU 1/2014 passou a prever três tipos de ofício: ofício comum, ofício especial e ofício de administração (art. 2º, III-A, III-B e III-C) . O ofício de lotação do membro deve ser um ofício comum (provimento por nomeação, remoção ou promoção - atividade finalística comum do Ministério Público) ou especial (provimento por designação ou mandato - atividade finalística especial do Ministério Público) . Já o ofício de administração (provimento por designação ou mandato) é para o exercício de atividade administrativa privativa de membro do Ministério Público.
O art. 15 do Ato Conjunto 1/2014 (com a redação dada pela Portaria PGR/MPU 128/2020) dispõe que as unidades serão organizadas em ofícios comuns, especiais e de administração, sendo que os ofícios comuns devem corresponder ao número de membros do quadro efetivo e os ofícios especiais e de administração devem ser fixados em quantitativo estabelecido pela Lei Complementar 75/1993 e pela legislação correspondente, desde que haja disponibilidade orçamentária e financeira para acumulação (com o ofício comum) .
A acumulação de ofício foi definida como a titularidade de mais de um ofício comum, especial ou de administração (art. 2º, IV, do Ato Conjunto 1/2014) , e a substituição de ofício foi definida como a atuação temporária em ofício de que não seja titular (art. 2º, IV-A, do Ato Conjunto 1/2014) , sendo que a designação em substituição pode dar-se com ou sem acumulação de ofícios (art. 33 do Ato Conjunto 1/2014) . Todavia, é vedada a percepção de gratificação pela substituição exclusiva de ofício especial ou de administração (art. 58, § 5º, do Ato Conjunto) .
No âmbito do MPDFT, ainda não se tem notícia da criação formal de ofícios especiais ou de administração, pois a Resolução CSMPDFT 205/2015 não sofreu alteração após a edição da Portaria PGR/MPU 128/2020.
Considerando-se que os membros que atuam em núcleos e grupos junto à Administração Superior do MPDFT exercem atividades administrativas (auxílio administrativo e institucional da PGJ) , sua atribuição se enquadraria, ao que parece, no conceito de ofício de administração (como admitido pela PGJ à peça 11, p. 69) . Assim, mesmo que venham a ser criados ofícios de administração na estrutura da PGJ, o membro designado para um ofício de administração, com afastamento das atribuições do seu ofício comum originário, que exercesse substituição em outro ofício de administração não faria jus à GECO.
Portanto, seja na redação anterior do Ato Conjunto PGR/CASMPU 1/2014, seja na sua redação atual, não se verifica amparo jurídico para o pagamento da GECO quando há a substituição cruzada entre membros designados (ou convocados) para auxiliar a Administração Superior.
Sendo assim, queda nitidamente caracterizado nos autos o pagamento irregular da GECO aos membros convocados para auxiliar a Administração Superior que se substituem entre si, ou que não substituem ninguém (como é o caso das substituições na 9ª e na 12ª PJAO) .
Em razão dessa irregularidade e das outras irregularidades já reconhecidas no voto condutor do acórdão recorrido, o MP de Contas pugna pelo provimento do pedido de reexame, para que a representação seja conhecida e julgada procedente, promovendo-se a expedição de determinações corretivas' (destaques do original) .
5.2.	Por fim, o MPTCU requereu o seguinte quanto ao mérito do recurso: 
'c) (...) o provimento do pedido de reexame, para que a representação seja conhecida e julgada procedente, expedindo-se as seguintes determinações à Procuradoria-Geral de Justiça do Distrito Federal e Territórios, a serem objeto de monitoramento pela Sefip:
c.1) cesse, imediatamente, as seguintes práticas irregulares:
c.1.1) pagamento da gratificação por exercício cumulativo de ofícios (GECO) a membros auxiliares da Administração Superior designados para substituir outros membros auxiliares da Administração Superior do Ministério Público do Distrito Federal e Territórios, o que contraria o art. 2º, caput, da Lei 13.024/2014, o art. 42, IV, da Resolução CSMPDFT 205/2015 e o art. 58, § 5º, do Ato Conjunto PGR/CASMPU 1/2014;
c.1.2) designação direta de membros para atuar como substitutos em Promotorias de Justiça de Apoio Operacional, o que contraria o art. 46, caput, da Resolução 205/2015/CSMPDFT, e os princípios da publicidade, da isonomia e da impessoalidade;
c.1.3) designação de membros substitutos de Promotorias de Justiça de Apoio Operacional para auxílio administrativo e institucional da Procuradoria-Geral de Justiça, o que contraria o art. 52, § 2º, da Resolução CSMPDFT 205/2015;
c.1.4) designação de Promotorias de Justiça de Apoio Operacional para auxiliar a Administração Superior, sem observar os critérios de antiguidade e impessoalidade, o que contraria o art. 29-A, parágrafo único, da Resolução CSMPDFT 90/2009, e o art. 52, § 3º, da Resolução CSMPDFT 205/201;
c.1.5) designação retroativa para substituição cumulativa em situações de ausência programada, o que contraria o princípio da publicidade;
c.2) adote providências, no prazo de 30 dias, para a recomposição ao erário dos valores pagos indevidamente a título de gratificação por exercício cumulativo de ofícios aos membros convocados para auxiliar a Administração Superior'.
5.3.	Registra-se que a análise das ponderações feitas no recurso e os pedidos formulados pelo MPTCU será realizada após apresentação a seguir das contrarrazões enviadas ao Tribunal pela Procuradoria-Geral de Justiça do Distrito Federal e Territórios.
6.	Das contrarrazões apresentadas pela Procuradoria-Geral de Justiça do Distrito Federal e Territórios  (peça 109) 
6.1.	A Procuradoria-Geral de Justiça do Distrito Federal e Territórios, por meio do seu Procurador-Geral de Justiça do Distrito Federal (peça 109) , apresentou, após sintetizar as razões que levaram a prolação do Acórdão 431/2021-TCU-Plenário e do que consta do recurso interposto pelo recurso do MPTCU, as seguintes contrarrazões ao recurso do MPTCU:
	a) ' (...) no intuito de evitar interpretações contraditórias, assim como sanar eventual inexatidão na compreensão dos regulamentos internos deste Ministério Público do Distrito Federal e dos Territórios, a Procuradora-Geral de Justiça propôs ao Conselho Superior do MPDFT a revogação do mencionado parágrafo único do artigo 29-A da Resolução CSMPDFT 90/2009, assim como a inserção de dispositivo específico na Resolução CSMPDFT 205/2015 para tratar das Promotorias de Apoio Operacional com atribuições de Núcleos e Grupos de Atuação';
	b) a proposta de alteração foi acolhida, por unanimidade, 'na 229ª Sessão Ordinária do CSMPDFT, processo nº 08191.030514/2021-34', revogando, portanto, 'o artigo 42, inciso I a V e o artigo 43, ambos da Resolução CSMPDFT nº 205/2015, porquanto houve a revogação dos seus correspondentes no Ato Conjunto PGR/CASMPU nº 1/2014, por meio da Portaria PGR/MPU nº 128, de 18 de dezembro de 2020';
	c) ' (...) além de expressamente revogado o parágrafo único do artigo 29-A da Resolução CSMPDFT nº 90/2009, cuja interpretação poderia ensejar ambiguidade, foi acrescentado dispositivo específico para tratar das designações para as Promotorias de Apoio Operacional com atribuições de Núcleos ou Grupos de Atuação, o qual determina expressamente que a designação dos membros para atuação nas referidas PAOs será realizada diretamente pelo Procurador-Geral de Justiça e poderá recair sobre qualquer membro do MPDFT';
	d) ' (...) a criação de grupos especializados compostos por membros designados diretamente pelo Chefe da Instituição é praxe no Ministério Público brasileiro, tendo sido referendada pelo CNMP durante a correição realizada no MPDFT - Correição Geral 902/2015-31, ocasião em que foi ratificada a legalidade da designação direta de membros para atuação nos mencionados Núcleos e Grupos de Atuação', sendo que 'a razão de ser destes núcleos impõe que a designação de seus integrantes seja realizada diretamente pelo Procurador-Geral de Justiça, como forma de compor equipe que tenha entrosamento e perfil para o exercício de atividades extremamente especializadas e de alta complexidade';
	e) ' (...) o próprio Tribunal de Contas reconheceu não haver ilicitude no pagamento da gratificação por acumulação de ofícios - GECO, porquanto pagas em situações de efetiva acumulação de ofícios, circunstância não contestada pelo recorrente' e 'também concluiu o TCU que, apesar da revogação do citado artigo 42, IV, da Resolução CSMPDFT nº 205/2015, a situação analisada não implica em ofensa ao referido dispositivo, uma vez que não há óbice à percepção da gratificação por cumulação de ofícios, pelos membros da Administração Superior, porquanto o pagamento não decorre do exercício de funções junto à Administração Superior, mas da efetiva acumulação de ofícios';
	f) 'a regularidade de um mesmo ofício ter membro titular afastado e membro substituto exercendo efetivamente as atribuições, bem como exercendo substituições cumulativas em outros ofícios, ou seja, o 'substituto que substitui', também foi reconhecida pelo Tribunal de Contas da União';
	g) 'o recorrente sustenta sua pretensão recursal em regulamentos que já foram revogados', considerando que 'a Portaria PGR/MPU nº 128, de 18 de dezembro de 2020, revogou expressamente o artigo 65 do Ato Conjunto PGR/CASM' e "o artigo 42, inciso IV da Resolução CSMPDFT 205/2015 foi expressamente revogado pelo Conselho Superior do MPDFT, por unanimidade, na 229ª Sessão Ordinária do CSMPDFT, processo nº 08191.030514/2021-34';
	h) não procede 'a argumentação do recorrente de que a Portaria PGR/MPU 128/2020, ao acrescentar o § 5º ao artigo 583 determinando ser 'vedada a percepção de gratificação pela substituição exclusiva de ofício especial ou de administração', impede a percepção da gratificação por acumulação de ofícios pelos membros designados para Promotorias de Apoio Operacional com atribuições de Núcleos', pois 'as Promotorias de Apoio Operacional com atribuições de Núcleos não podem ser caracterizadas como ofícios especiais ou de administração';
	i) ' (...) o próprio Ato Conjunto PGR/MPU 1/2014, em seu artigo 15, estabelece como ofícios comuns aqueles ordenados em número correspondente ao quadro efetivo de membros do Ministério Público da União, ao contrário dos ofícios especiais e de administração, que deverão ser fixados mediante deliberação de cada ramo do Ministério Público', razão pela qual 'os ofícios criados pelo artigo 10 da Lei 13024/2014 - (...) ou seja, os ofícios criados em equivalência ao número de cargos de membros de cada ramo do Ministério Público, são considerados ofícios comuns';
	j) 'o Ato Conjunto PGR/MPU 1/2014 estabeleceu a possibilidade de os ramos do Ministério Público reconhecerem a existência de outros ofícios, além daqueles estabelecidos pela Lei de Ofícios (lei 13024/2014) ', que são 'os ofícios especiais ou de administração, cujo regime não se concilia com o critério que equipara o quantitativo de membros ao número de ofícios existentes na Carreira, sendo, nesse sentido, ofícios extranumerários';
	k) 'as Promotorias de Apoio Operacional foram criadas para adequação à Lei 13024/2014 que determina a existência de tantos cargos quanto o número de membros de cada ramo do Ministério Público', motivo pelo qual 'é forçoso reconhecer que as Promotorias de Apoio Operacional constituem ofícios comuns, não sujeitos à restrição imposta pelo mencionado § 5º do artigo 58';
	l) ' (...) o citado artigo 15 do Ato Conjunto PGR/MPU 1/2014 determina que os ofícios especiais e administrativos deverão ser fixados por cada ramo do Ministério Público' e que 'a matéria, no entanto, ainda não foi analisada pelo Conselho Superior do MPDFT, órgão incumbido do exercício do poder regulamentar no âmbito do Ministério Público do Distrito Federal e Territórios, nem foram fixados os ofícios especiais e de administração pela Procuradoria-Geral de Justiça', razão pela qual 'ante o não reconhecimento da existência de ofícios especiais ou de administração, todos os ofícios hoje existentes no MPDFT devem ser considerados ofícios comuns, porquanto precedem à nova regulamentação instituída pelo Ato Conjunto PGR/MPU, não se sujeitando à vedação sob análise';
	m) 'no âmbito do Ministério Público Federal foi alterada a Resolução 116/2019, que estabelece os critérios que permitem acumulação de ofícios no MPF, oportunidade em que foram regulamentados os chamados ofícios especiais ou de administração', sendo que 'os ofícios reconhecidos pelo Ministério Público Federal como especiais, com exceção dos ofícios junto aos Juizados Especiais Federais e os ofícios de execução penal de presídios federais, possuem previsão expressa na Lei Complementar 75/93, ao passo que os ofícios reconhecidos como de Administração são, basicamente, atividades de coordenação também mencionadas na referida lei ou na Constituição';
	n) ' (...) a argumentação do recorrente não se sustenta, não havendo indício de violação à Lei de Ofícios - Lei 13024/2014, ou ao Ato Conjunto PGR/CASMPU 1/2014 que a regulamentou, a ensejar o controle exercido pelo TCU, sendo forçoso reconhecer o acerto da decisão plenária do Acórdão 431/2021-TCU-Plenário, que decidiu pelo não conhecimento da representação sob análise, porquanto não preenchidos os requisitos de admissibilidade';
	o) ' (...) o artigo 48-A da Resolução CSMPDFT 205/2015, excepciona a regra geral da concorrência por antiguidade imposta pelo artigo 52, § 3º, do mesmo regramento, determinando que a designação de membros para PAOs com atribuições de Núcleos será realizada diretamente pelo Procurador-Geral de Justiça'; e
	p) ' (...) a vedação imposta pelo artigo 58, § 5º, do Ato Conjunto PGR/CASMPU 1/2014 não se aplica à hipótese sob análise, porquanto restrita aos ofícios especiais ou de administração'.
6.2.	Por fim, a Procuradoria-Geral de Justiça do Distrito Federal e Territórios requer 'a improcedência dos pedidos do representante'.
Análise:
7.	No recurso do MPTCU há alegação de que o cerne da Representação diz respeito ao pagamento irregular da Gratificação por Exercício Cumulativo de Ofícios - GECO. Tal gratificação foi criada pela Lei nº 13.024 (Lei de Ofícios) , de 26 de agosto de 2014, que assim estabelece no seu art. 2º:
'Art. 2º A gratificação será devida aos membros do Ministério Público da União que forem designados em substituição, na forma do regulamento, desde que a designação importe acumulação de ofícios por período superior a 3 (três) dias úteis.
§ 1º O disposto no caput aplica-se também às hipóteses de acumulação decorrentes de vacância de ofícios.
§ 2º A percepção da gratificação referida no art. 1º dar-se-á sem prejuízo das outras vantagens cabíveis previstas em lei.
§ 3º As designações previstas no caput deverão recair em membro específico, vedados o pagamento em caso de designação simultânea e o rateio da gratificação.
§ 4º Em situações excepcionais, o Procurador-Geral do respectivo ramo do Ministério Público da União poderá, justificadamente, determinar a redistribuição dos feitos vinculados ao ofício, cujo titular estiver afastado, para 2 (dois) ou mais membros do Ministério Público da União, hipótese em que não será devida a gratificação prevista no art. 1º.'
7.1.	A irregularidade, segundo as alegações do recorrente, consiste no fato de que a Procuradoria-Geral de Justiça (PGJ) do MPDFT tem designado Promotores de Justiça e Promotores de Justiça Adjuntos para atuar em Promotorias de Justiça de Apoio Operacional (PJAO) , as quais, por sua vez, foram designadas para exercer 'auxílio administrativo e institucional da Procuradoria-Geral de Justiça', ou seja, serviço prestado em órgãos da Administração Superior do MPDFT (Gaeco, Nupri, NTJDV, Ncap, CI e NDH) diretamente subordinados à PGJ, sendo que, por meio de artifício, o membro do Parquet, que está atuando, por exemplo, como titular de alguma Promotoria de Justiça é designado para substituir no âmbito da PJAO de forma simples, ou seja, que não dá direito ao pagamento da GECO, mas posteriormente é novamente designado, passando acumular ofícios, o que enseja no pagamento da referida gratificação. 
7.2.	De modo a ilustrar a situação, o recorrente apresenta o caso envolvendo a Promotora de Justiça Carolina Rebelo Soares, que é titular da 2ª Promotoria de Justiça Especial Criminal e de Defesa da Mulher em Situação de Violência Doméstica e Familiar do Gama (Portaria 1.364/2015) , mas passou a atuar, em decorrência da substituição simples, ou seja, sem recebimento da GECO, na 4ª Promotoria de Justiça de Apoio Operacional - 4ª PJAO, cuja titularidade é da Promotora de Justiça Adjunta Flaviane Ribeiro de Araújo, que estava exercendo substituição simples na 1ª Promotoria de Justiça Criminal e do Tribunal do Júri de Águas Claras, e, posteriormente, passou a exercer substituição simples na 1ª Promotoria de Justiça Especial Criminal e de Defesa da Mulher em Situação de Violência Doméstica e Familiar do Riacho Fundo, mas após ser convocada para atuar no Gaeco aquela Promotora de Justiça foi designada para exercer substituição cumulativa na 12ª PJAO, vinculada ao Ncap, e sucessivamente houve outras substituições cumulativas da Promotora, conforme a tabela apresentada no recurso do MP/TCU (fl. 4 da peça 37) que ensejaram no pagamento da GECO, que no entender do recorrente é irregular, tendo em vista que ' (...) muito embora o regulamento da Lei 13.024/2014 vede o pagamento da GECO a promotores que atuam exclusivamente em órgãos da Administração Superior (ou seja, que não exercem atribuições em Promotorias de Justiça) , está havendo o pagamento mensal dessa gratificação a diversos membros 'convocados' para auxiliar a Administração Superior', sendo que 'esse procedimento inaugurado pela atual Procuradora-Geral de Justiça do Distrito Federal e Territórios, Fabiana Costa Oliveira Barreto (já houve troca de direção da PGT e seu atual dirigente é André Vinícius de Almeida, que apresentou contrarrazões ao recurso em exame) , teve por finalidade o aumento da remuneração de membros escolhidos para atuar em órgãos de auxílio à Administração Superior, tendo em vista a retirada de funções comissionadas desses órgãos'.
7.3.	Ocorre que no juízo realizado pelo Tribunal, conforme o voto condutor da deliberação recorrida (peça 31) , não há o que falar em irregularidade no pagamento da GECO para esses casos de acumulação de ofícios no MPDFT ainda que seja no âmbito da PJAO, envolvendo órgãos da Administração Superior e membros substitutos, como é caso mencionado pelo recorrente a título de exemplo (Promotora de Justiça Carolina Rebelo Soares) . Conforme consignado pelo Ministro-Relator a quo, cujo juízo foi acompanhado pelos demais membros c. Plenário, são questões atinentes à organização interna do funcionamento do MPDFT, ou seja, matéria interna corporis do órgão, que a atuação do TCU demanda cautela, considerando que não foi identificada ilegalidade patente em tais atos de gestão.   
7.4.	Ademais, os dispositivos normativos infralegais apontados pelo recorrente como descumpridos e, portanto, ensejadores das supostas irregularidades, já foram alterados após a prolação do Acórdão recorrido, sendo que nas contrarrazões apresentadas pelo Procurador-Geral de Justiça do Distrito Federal há registro de que as mudanças nos regramentos tiveram como finalidade evitar interpretações contraditórias e sanar eventual inexatidão na compreensão dos regulamentos internos do órgão. A propósito, as mudanças realizadas foram, conforme consta das contrarrazões (processo nº 08191.030514/2021-34) :
'Art. 1º A Resolução nº 205, de 25 de setembro de 2015, passa a vigorar acrescida do seguinte artigo: 
'Art. 48-A. A designação para substituição simples em ofício com atribuições de Núcleos ou Grupos de Atuação, inclusive Promotoria de Apoio Operacional, observará regramento próprio previsto neste artigo. 
Parágrafo único. A designação prevista no 'caput' será realizada diretamente pelo Procurador-Geral de Justiça e poderá recair sobre qualquer membro, ainda que não seja titular de Promotoria de Justiça de Apoio Operacional.' 
Art. 2º Revogam-se: 
I - o 'caput' e os incisos I a V do artigo 42 da Resolução nº 205, de 25 de setembro de 2015; 
II - o 'caput' e o parágrafo único do artigo 43 da Resolução nº 205, de 25 de setembro de 2015; 
III - o parágrafo único do artigo 29-A da Resolução 90, de 14 de setembro de 2009.
Art. 3º Os §§ 1º e 2º do artigo 42 da Resolução nº 205, de 25 de setembro de 2015, serão renumerados da seguinte forma: 
'Art. 42. Não fará jus à percepção da gratificação o Vice-Procurador Geral de Justiça pelo exercício das funções típicas afetas ao Procurador-Geral de Justiça. Art. 42-A. A convocação de Promotor de Justiça para substituição simples em Procuradoria de Justiça não importará em acumulação de Ofícios.' 
Art. 4º Esta Resolução entra em vigor na data de sua publicação' (destaque e sublinhado do original) .
7.5.	Nota-se que a indicação direta dos membros do MPDFT, ainda que não seja titular de Promotoria de Justiça de Apoio Operacional, está prevista na nova disposição inserida na Resolução nº 205, de 25 de setembro de 2015 (art. 48-A) , sendo que foi revogado o art. 29-A da Resolução CSMPDFT 90/2009, que fazia exigência em relação à observação dos critérios de antiguidade e impessoalidade em tais designações. Além disso, está consignada nas contrarrazões que a designação de membros diretamente pelo Chefe da Instituição é praxe no Ministério Público brasileiro, conforme o excerto a seguir transcrito:
'Registre-se que a criação de grupos especializados compostos por membros designados diretamente pelo Chefe da Instituição é praxe no Ministério Público brasileiro, tendo sido referendada pelo CNMP durante a correição realizada no MPDFT - Correição Geral 902/2015-31, ocasião em que foi ratificada a legalidade da designação direta de membros para atuação nos mencionados Núcleos e Grupos de Atuação. Veja-se:
'Do exame dos atos normativos que deram origem aos Núcleos, vê-se que foram instituídos no exercício da autonomia administrativa da unidade, com vistas a fortalecer a atuação da instituição em áreas sensíveis, em atenção ao princípio da eficiência, por meio de uma atuação especializada.
A criação de grupos especializados é uma realidade no Ministério Público brasileiro. Neste sentido, pode-se citar, a título de exemplo, a criação do Grupo Especial Anticorrupção (GEAC) no Ministério Público de Santa Catarina e o Núcleo de Controle Externo da Atividade Policial (Ncap) no Ministério Público do Estado da Paraíba. Os núcleos são compostos por membros designados pelo Chefe da Instituição e atuam em conjunto com o órgão do Ministério Público com atribuições específicas, alcançando melhores resultados em favor da sociedade.
No que respeita à forma de acesso a tais estruturas, os argumentos expendidos pela unidade correicional lograram êxito em demonstrar a compatibilidade do princípio do promotor natural com a existência dos Núcleos especializados. Com efeito, sendo os Núcleos estruturas operacionais vinculadas à Procuradoria-Geral de Justiça, descabe falar em quadro de cargos acessíveis pela regra de promoção e remoção. Caso assim fosse, tais estruturas idealizadas para atuação estratégica, especializada, que reclamam membros com expertise e afinidade na matéria, perderiam sua razão de ser' (2. Trecho do Parecer nº 63/2018/NAD-MPU, Correição Geral 902/2015-31 MPDFT - destaques do original) .
7.6.	Em relação ao § 3º do art. 52 da Resolução CSMPDFT 205/2015 e § 5º do art. 58 do Ato Conjunto PGR/CASMPU 1/2014, segundo as contrarrazões apresentadas pela PGJ do MPDFT, não se aplicam, pois, no caso daquele dispositivo, o art. 48-A da Resolução CSMPDFT 205/2015 excepciona a regra geral da concorrência por antiguidade e, no caso do último, a vedação não se amolda, pois restrita aos ofícios especiais ou de administração, que nem foram criados ainda no âmbito do MPDFT. 
7.7.	Assim, as disposições dos regulamentos apontados nos pedidos formulados no recurso do MPTCU foram revogadas/alteradas ou não se aplicam ao caso, pois não há ofícios especiais ou de administração no MPDFT, razão pela qual se entende que devam ser rejeitadas as alegações apresentadas, pois, embora não tenha sido conhecida a Representação, os apontamentos que foram feitos pela Sefip e pelo próprio relator do Acórdão recorrido já foram considerados pela PGJ do MPDFT em decorrência das alterações normativas que levou adiante. Além disso, nada impede que possa aprimorar ainda mais suas práticas e normativos acerca das designações dos membros e do pagamento da GECO, nos casos de acumulação de ofícios por substitutos, em função das ponderações feitas no recurso do MPTCU, cujo inteiro teor a PGJ do MPDFT já tomou conhecimento por ocasião da notificação para apresentar contrarrazões ao recurso em análise. 
CONCLUSÃO
8.	Da análise de mérito, conclui-se que, em razão das ponderações que foram feitas no voto condutor da deliberação recorrida e das consignações que constam das contrarrazões apresentadas pela Procuradoria-Geral de Justiça do Distrito Federal e Territórios, não é pertinente modificar o juízo que o Tribunal já realizou acerca do não conhecimento da representação apresentada pelo MPTCU.
8.1.	Por conseguinte, deve-se negar provimento ao recurso.
PROPOSTA DE ENCAMINHAMENTO
9.	Ante o exposto, submetem-se os autos à consideração superior, propondo-se, com fundamento no art. 48 da Lei 8.443/1992:
a) conhecer do recurso e, no mérito, negar-lhe provimento; e
b) informar ao recorrente e demais interessados do acórdão a ser proferido, destacando que o relatório e o voto que o fundamentam podem ser acessados por meio do endereço eletrônico www.tcu.gov.br/acordaos."
	É o relatório.

não há.

Não atuou.

REPRESENTAÇÃO. GRATIFICAÇÃO POR EXERCÍCIO CUMULATIVO DE OFÍCIOS (LEI 13.024/2014). POSSÍVEIS IRREGULARIDADES. NÃO CONHECIMENTO. PEDIDO DE REEXAME. NÃO APRESENTAÇÃO DE ELEMENTOS BASTANTES PARA ALTERAR A DELIBERAÇÃO RECORRIDA. CONHECIMENTO. NÃO PROVIMENTO.

REPRESENTAÇÃO (REPR)

Secretaria de Recursos (Serur); Secretaria de Fiscalização de Integridade de Atos e Pagamentos de Pessoal e de Benefícios Sociais (Sefip).

Por meio do Acórdão 431/2021-TCU-Plenário, esta Corte não conheceu de representação, oferecida pelo Ministério Público junto a esta Corte (MPjTCU) , envolvendo possíveis irregularidades no pagamento da Gratificação por Exercício Cumulativo de Ofícios (Geco) a membros do Ministério Público do Distrito Federal e Territórios (MPDFT) . A propósito, o Ministro Bruno Dantas, relator da matéria, anotou no voto condutor da deliberação que "as questões elencadas na exordial foram confrontadas com dispositivos regulamentares fixados pelo próprio MPDFT, a saber, as Resoluções CSMPDFT 90/2009 e 205/2015, não havendo notícia de possíveis desconformidades com leis ou com a Constituição Federal".
2.	Irresignado, o MPjTCU interpõe pedido de reexame, alegando, em essência, o que se segue:
	- "a representação discorreu, expressamente, sobre a ocorrência de violação a dispositivos da Lei 13.024/2014, notadamente o seu art. 2º, e ao regulamento dessa lei, que não consiste em norma interna do MPDFT, e sim em norma elaborada pela Procuradoria-Geral da República em conjunto com o Conselho de Assessoramento Superior do Ministério Público da União, qual seja, o Ato Conjunto PGR/CASMPU 1/2014";
	- "foi [também] apontada ofensa aos princípios da publicidade, da isonomia e da impessoalidade, que possuem status constitucional";
	- "ainda que houvesse sido apontada apenas ofensa a resoluções do CSMPDFT, o que efetivamente não ocorreu, a representação mereceria ser conhecida, pois os fatos narrados, que causam prejuízo mensal aos cofres federais, consistem em irregularidades, sendo certo que a matéria passível de representação não é apenas aquela que versa sobre ilegalidade em sentido estrito, mas também a que versa sobre irregularidades em sentido amplo, desde que envolvam recursos federais";
	- algumas das irregularidades noticiadas já foram, inclusive, reconhecidas no voto condutor do acórdão recorrido: a) designação direta de promotores para auxiliar a administração superior, em ofensa aos critérios de antiguidade e impessoalidade (cf. art. 29-A, parágrafo único, da Resolução CSMPDFT 90/2009) ; b) designação de membros substitutos (em vez dos titulares) para auxiliar a administração superior, contrariando o art. 52, § 2º, da Resolução CSMPDFT 205/2015; e, c) designações retroativas para afastamentos programados;
	- "a principal e mais grave irregularidade apontada na representação foi o pagamento indevido da GECO, em desrespeito ao art. 2º, caput, da Lei 13.024/2014, c/c o art. 65, IV, do Ato Conjunto PGR/CASMPU 1/2014";
	- diferentemente do que consta do voto que fundamenta o Acórdão 431/2021-TCU-Plenário, há membros beneficiados com o pagamento da Geco motivado pela acumulação de atribuições dentro de um ou mais órgãos da administração superior, hipótese vedada pelo art. 65, IV, do Ato Conjunto PGR/CASMPU 1/2014 (em vigor à época dos fatos) e pelo art. 58, § 5º, da mesma norma (atualmente em vigor) ;
	- "é vedada a percepção de gratificação pela substituição exclusiva de ofício especial ou de administração (art. 58, § 5º, do Ato Conjunto) "; 
	- "considerando que os membros que atuam em núcleos e grupos junto à Administração Superior do MPDFT exercem atividades administrativas (auxílio administrativo e institucional da PGJ) , sua atribuição se enquadraria, ao que parece, no conceito de ofício de administração (como admitido pela PGJ à peça 11, p. 69) ;  assim, [...] o membro designado para um ofício de administração, com afastamento das atribuições do seu ofício comum originário, que exercesse substituição em outro ofício de administração não faria jus à GECO";
	- "portanto, seja na redação anterior do Ato Conjunto PGR/CASMPU 1/2014, seja na sua redação atual, não se verifica amparo jurídico para o pagamento da GECO quando há a substituição cruzada entre membros designados (ou convocados) para auxiliar a Administração Superior; sendo assim, queda nitidamente caracterizado nos autos o pagamento irregular da GECO aos membros convocados para auxiliar a Administração Superior que se substituem entre si, ou que não substituem ninguém (como é o caso das substituições na 9ª e na 12ª PJAO) ".
3.	Conclusivamente, requer:
"c) no mérito, o provimento do pedido de reexame, para que a representação seja conhecida e julgada procedente, expedindo-se as seguintes determinações à Procuradoria-Geral de Justiça do Distrito Federal e Territórios, a serem objeto de monitoramento pela Sefip: 
c.1) cesse, imediatamente, as seguintes práticas irregulares: 
c.1.1) pagamento da gratificação por exercício cumulativo de ofícios (GECO) a membros auxiliares da Administração Superior designados para substituir outros membros auxiliares da Administração Superior do Ministério Público do Distrito Federal e Territórios, o que contraria o art. 2º, caput, da Lei 13.024/2014, o art. 42, IV, da Resolução CSMPDFT 205/2015 e o art. 58, § 5º, do Ato Conjunto PGR/CASMPU 1/2014;
c.1.2) designação direta de membros para atuar como substitutos em Promotorias de Justiça de Apoio Operacional, o que contraria o art. 46, caput, da Resolução 205/2015/CSMPDFT, e os princípios da publicidade, da isonomia e da impessoalidade; 
c.1.3) designação de membros substitutos de Promotorias de Justiça de Apoio Operacional para auxílio administrativo e institucional da Procuradoria-Geral de Justiça, o que contraria o art. 52, § 2º, da Resolução CSMPDFT 205/2015; 
c.1.4) designação de Promotorias de Justiça de Apoio Operacional para auxiliar a Administração Superior, sem observar os critérios de antiguidade e impessoalidade, o que contraria o art. 29-A, parágrafo único, da Resolução CSMPDFT 90/2009, e o art. 52, § 3º, da Resolução CSMPDFT 205/2015; 
c.1.5) designação retroativa para substituição cumulativa em situações de ausência programada, o que contraria o princípio da publicidade; 
c.2) adote providências, no prazo de 30 dias, para a recomposição ao erário dos valores pagos indevidamente a título de gratificação por exercício cumulativo de ofícios aos membros convocados para auxiliar a Administração Superior".
4.	Instada a se manifestar a respeito, em contrarrazões, a Procuradoria-Geral de Justiça do Distrito Federal e Territórios (PGJDFT) argumenta (peça 109) :
	- "no intuito de evitar interpretações contraditórias, assim como sanar eventual inexatidão na compreensão dos regulamentos internos deste Ministério Público do Distrito Federal e dos Territórios", foi revogado o parágrafo único do art. 29-A da Resolução CSMPDFT 90/2009 (que previa a observância dos critérios de antiguidade e impessoalidade para as designações envolvendo as Promotorias de Justiça de Apoio Operacional) e inserido na norma o art. 48-A, estabelecendo que "A designação para substituição simples em ofício com atribuições de Núcleos ou Grupos de Atuação, inclusive Promotoria de Apoio Operacional, [...] será realizada diretamente pelo Procurador-Geral de Justiça e poderá recair sobre qualquer membro, ainda que não seja titular de Promotoria de Justiça de Apoio Operacional";
	- "a criação de grupos especializados compostos por membros designados diretamente pelo Chefe da Instituição é praxe no Ministério Público brasileiro, tendo sido referendada pelo CNMP durante a correição realizada no MPDFT - Correição Geral 902/2015-31, ocasião em que foi ratificada a legalidade da designação direta de membros para atuação nos mencionados Núcleos e Grupos de Atuação";
	- "não há óbice à percepção da gratificação por cumulação de ofícios, pelos membros da Administração Superior, porquanto o pagamento não decorre do exercício de funções junto à Administração Superior, mas da efetiva acumulação de ofícios";
	- o § 5º do art. 58 da Portaria PGR/MPU 128/2020 veda a "percepção de gratificação pela substituição exclusiva de ofício especial ou de administração", o que não é o caso das Promotorias de Apoio Operacional com atribuições de Núcleos, "que não podem ser caracterizadas como ofícios especiais ou de administração";
	- "com efeito, o próprio Ato Conjunto PGR/MPU 1/2014, em seu artigo 15, estabelece como ofícios comuns aqueles ordenados em número correspondente ao quadro efetivo de membros do Ministério Público da União, ao contrário dos ofícios especiais e de administração, que deverão ser fixados mediante deliberação de cada ramo do Ministério Público";
	- "considerando que as Promotorias de Apoio Operacional foram criadas para adequação à Lei 13024/2014 [art. 10], que determina a existência de tantos cargos quanto o número de membros de cada ramo do Ministério Público, é forçoso reconhecer que as Promotorias de Apoio Operacional constituem ofícios comuns, não sujeitos à restrição imposta pelo mencionado § 5º do artigo 58";
	- no âmbito do MPDFT, "não foram fixados os ofícios especiais e de administração", de modo que "todos os ofícios hoje existentes devem ser considerados ofícios comuns, porquanto precedem à nova regulamentação instituída pelo Ato Conjunto PGR/MPU, não se sujeitando à vedação sob análise".
5.	Alfim, requer "a improcedência dos pedidos do representante".
6.	Instruindo o feito, a Serur, "em razão das ponderações que foram feitas no voto condutor da deliberação recorrida e das consignações que constam das contrarrazões apresentadas pela PGJDFT", sugere o conhecimento e o não provimento do recurso.
7.	Ratifico o juízo de admissibilidade do pedido de reexame.
8.	No mérito, nego a ele provimento, pelas razões que se seguem.
9.	A Gratificação por Exercício Cumulativo de Ofícios (Geco) foi instituída pela Lei 13.024/2014. Transcrevo as disposições da norma mais diretamente relacionadas com o objeto deste processo (destaques acrescentados) :
"Art. 1º Fica instituída a gratificação por exercício cumulativo de ofícios no âmbito do Ministério Público da União.
Art. 2º A gratificaçao será devida aos membros do Ministério Público da União que forem designados em substituição, na forma do regulamento, desde que a designação importe acumulação de ofícios por período superior a 3 (três) dias úteis.
............................................................................................................................................
Art. 5º Não será devida a gratificação nas seguintes hipóteses:
[...]
Parágrafo único. A gratificação prevista no art. 1º não será devida ao Promotor de Justiça Adjunto, salvo quando, tendo sido designado para ofício de Promotoria de Justiça, acumular, no mesmo período, também em razão de designação, um segundo ofício.
............................................................................................................................................
Art. 10. Ficam criados ofícios em número correspondente ao de cargos de membros criados por lei para cada um dos ramos do Ministério Público da União em todos os níveis das Carreiras.
Art. 11. Para os efeitos desta Lei, considera-se ofício a menor unidade de atuação funcional individual no âmbito do Ministério Público da União, com sede na respectiva unidade de lotação."
10.	Como se vê, a Lei estabeleceu um conceito peculiar de ofício para fins de pagamento da Geco. Em seus exatos termos, cada membro do MPU, individualmente, ocupa um ofício, mesmo aqueles cuja precípua atribuição é substituir os demais em seus respectivos ofícios (Promotor Adjunto) .
11.	Regulamentando a Lei (cf. art. 2º) , o Procurador-Geral da República (PGR) e o Conselho de Assessoramento Superior do Ministério Público da União (CASMPU) editaram o Ato Conjunto PGR/CASMPU 1/2014, do qual reproduzo as disposições que aqui interessam mais de perto (destaques acrescentados) :
"Art. 2º Para os fins deste regulamento, considera-se:
[...]
III - ofício de lotação: a menor unidade de atuação funcional individual comum ou especial no âmbito do Ministério Público da União;
III-A - ofício comum: ofício de provimento exclusivo, por nomeação, remoção ou promoção, com exercício de atribuições comuns relativas à atividade finalística do Ministério Público da União;
III-B - ofício especial: ofício de provimento exclusivo, por designação ou mandato, com exercício de atribuições especiais decorrentes de previsão expressa em lei e relativas à atividade finalística do Ministério Público da União;
III-C - ofício de administração: ofício de provimento exclusivo, por designação ou mandato, com exercício de atribuições especiais decorrentes de previsão expressa em lei ou de sua descentralização e relativas à atividade administrativa privativa de membro do Ministério Público da União; 
IV - acumulação de ofício: titularidade simultânea de mais de um ofício comum, especial ou de administração;
IV-A - substituição de ofício: atuação temporária em ofício de que não seja titular;
[...]
Art. 3º O número de ofícios corresponde ao de cargos de membros criados por lei para cada um dos ramos do Ministério Público da União em todos os níveis das carreiras, conforme disposto no art. 10 da Lei n º 13.024/2014. 
Parágrafo único. A criação de novos cargos implicará, de forma automática, o acréscimo correspondente de novos ofícios. 
Art. 4º São considerados providos os ofícios atualmente ocupados por membros do Ministério Público da União, com designação vigente ou não.
............................................................................................................................................
Art. 6º Incumbe ao Procurador-Geral de cada ramo distribuir os ofícios entre as unidades.
Parágrafo único. Cabe ao Procurador-Geral de cada ramo fixar o número de ofícios. 
Art. 7º Distribuídos os ofícios, estes comporão os quadros efetivos das unidades.
............................................................................................................................................
Art. 15. As unidades serão organizadas em ofícios de lotação comuns, especiais e de administração.
§ 1º. Os ofícios comuns deverão ser ordenados, por unidade, em número correspondente ao quadro efetivo de membros do Ministério Público da União.
[...]
§ 3º. Os ofícios especiais e de administração serão fixados pelo Procurador Geral de cada ramo em quantitativo estabelecido pela Lei Complementar nº 75, de 20 de maio de 1993, ou pela legislação correspondente, desde que haja disponibilidade orçamentária e financeira para a sua acumulação.
............................................................................................................................................
Art. 26. Será designado membro para atuação em substituição, nas seguintes hipóteses: 
I - ofício vago;
............................................................................................................................................
Art. 39. O Conselho Superior de cada ramo estabelecerá os critérios de designação em substituição de acordo com as seções II, III, IV e V deste capítulo, que se dará a partir de listas formuladas com base nos seguintes critérios: 
I - impessoalidade; 
II - antiguidade na classe; 
III - alternância das designações. 
Parágrafo único. Os regulamentos de cada Conselho Superior poderão estabelecer preferência na designação para substituição, levando em conta a especialização dos ofícios envolvidos.
............................................................................................................................................
Art. 58. A gratificação será devida aos membros do Ministério Público da União que forem designados para atuar em mais de um ofício por período superior a 3 dias (três) úteis. 
§ 1º O disposto no caput aplica-se também às hipóteses de acumulação decorrentes de vacância de ofícios.
[...]
§ 5º. É vedada a percepção de gratificação pela substituição exclusiva de ofício especial ou de administração.
Art. 62. Não será devida a gratificação nas seguintes hipóteses:
[...]
§ 1º A gratificação não será devida ao Promotor de Justiça Adjunto, salvo quando, tendo sido designado para ofício de Promotoria de Justiça, acumular, no mesmo período, também em razão de designação, um segundo ofício.
............................................................................................................................................
Art. 64. No Ministério Público do Distrito Federal e Territórios, a substituição com acúmulo em unidades distintas poderá implicar o pagamento da gratificação por acumulação de ofícios.
Art. 65. Não se aplica o disposto neste regulamento às funções de: 
I - Corregedor-Geral; (Revogado pela Portaria PGR/MPU nº 128, de 18 de dezembro de 2020) 
II - Ouvidor; (Revogado pela Portaria PGR/MPU nº 128, de 18 de dezembro de 2020) 
III - Membros dos Conselhos Superiores de cada ramo; (Revogado pela Portaria PGR/MPU nº 128, de 18 de dezembro de 2020) 
IV - Membros em exercício de funções junto à Administração Superior de cada ramo ou junto ao CNMP; e (Revogado pela Portaria PGR/MPU nº 128, de 18 de dezembro de 2020) 
V - Procuradores-Chefes e Coordenadores Administrativos. (Revogado pela Portaria PGR/MPU nº 182, de 28 de dezembro de 2020) "
12.	Pois bem, para o MPjTCU, "a principal e mais grave irregularidade apontada na representação foi o pagamento indevido da GECO, em desrespeito ao art. 2º, caput, da Lei 13.024/2014, c/c o art. 65, IV, do Ato Conjunto PGR/CASMPU 1/2014" (peça 37, p. 7) . Mais especificamente, para o Parquet, "considerando que os membros que atuam em núcleos e grupos junto à Administração Superior do MPDFT exercem atividades administrativas (auxílio administrativo e institucional da PGJ) , sua atribuição se enquadraria, ao que parece, no conceito de ofício de administração", sendo que "o membro designado para um ofício de administração, com afastamento das atribuições do seu ofício comum originário, que exercesse substituição em outro ofício de administração não faria jus à GECO".
13.	A respeito, observo, de plano, que o art. 2º da Lei (transcrito no parágrafo 9, acima) remete ao regulamento a definição das substituições que dão ensejo à vantagem. Em si mesmo, não encerra nenhuma prescrição que - à luz da representação - tenha sido transgredida pelo MPDFT. O regulamento, por sua vez, em sua versão original, vedava o pagamento da Geco a "membros em exercício de funções junto à Administração Superior" (art. 65, IV) ; hoje, veda seu pagamento pela "substituição exclusiva de ofício especial ou de administração" (art. 58, § 5º) .
14.	No primeiro caso (art. 65, IV, já revogado; transcrito no parágrafo 11, acima) , a alusão a funções, a meu sentir, deve ser entendida como adstrita, literalmente, a funções comissionadas, e não a ofícios, na acepção da Lei 13.024/2014. A uma, porque o Ato Conjunto, ao conceituar os vários tipos de "ofício" (art. 2º) , não qualifica nenhum deles, simplificadamente, como "função"; a duas, porque todos os demais incisos do dispositivo (art. 65) inequivocamente se referem a funções comissionadas, em sua definição ordinária: corregedor, ouvidor, conselheiros, chefes e coordenadores. 
15.	Já o atual regramento, art. 58, § 5º, veda a "percepção de gratificação pela substituição exclusiva de ofício especial ou de administração". Aqui, não me parece que a expressão "substituição exclusiva" comporte a ideia de acumulação - em substituição - de dois ofícios especiais ou de administração, como quer o recorrente. A alusão, segundo entendo, é à substituição em caráter de exclusividade, ou seja, com prejuízo de qualquer outra atribuição anteriormente cometida ao designado. Em sendo assim, não há mesmo que se falar em acumulação, porquanto o promotor fica afastado das atribuições de seu ofício de lotação, passando a exercer, com exclusividade, ainda que em caráter de substituição, um único ofício especial ou de administração.
16.	De qualquer modo, segundo informam os autos, o MPDFT não fixou os ofícios especiais e de administração do órgão. Assim, o número de ofícios do MPDFT corresponde exatamente ao quantitativo de cargos de procuradores criados por lei (cf. art. 15, § 1º, do Ato Conjunto) . Logo, de rigor, todos os seus ofícios são elegíveis para efeito de aplicação da Lei 13.024/2014.
17.	Na realidade, a criação das Promotorias de Justiça de Apoio Operacional (PJAO) - "ofícios de lotação comum", vale dizer - e sua vinculação a grupos ou núcleos especializados de atuação (chamados "unidades") guardam perfeita harmonia com as prescrições dos arts. 6º, 7º e 15 do Ato Conjunto PGR/CASMPU 1/2014.
18.	Quanto às "substituições cruzadas", no dizer do recorrente, estas decorrem, ao que parece, da vedação estabelecida no art. 5º da Lei 13.024/2014 para a percepção da Geco pelos Promotores Adjuntos, quando designados - sem acumulação - para ofícios de Promotoria de Justiça. Nesses casos, em ficando vagos seus ofícios de origem (ofícios de lotação comum, insisto) , as designações de substitutos para preenchê-los têm guarida nas normas de regência, e o pagamento da gratificação, desde que envolvidas unidades distintas, tem expressa previsão regulamentar (cf. arts. 26, inciso I, e 64 do Ato Conjunto) .
19.	Aliás, de passagem, observo que, caso os Promotores Adjuntos ordinariamente substituíssem os demais Promotores (sua atribuição precípua) sem prejuízo dos afazeres de seus próprios ofícios, sua remuneração - via de regra - seria superior à de seus colegas em posições mais elevadas da carreira, o que poderia ser enquadrado como subversão da hierarquia salarial do órgão.
20.	Quanto à efetiva necessidade, ou à justeza, das substituições com acumulação de ofícios, por outro lado, a ensejar o pagamento da Geco, não é algo sobre o que esta Corte de Contas se encontra em condições de deliberar, até porque não dispõe de elementos para tanto. De fato, o próprio recorrente admite a limitação, quando anota: 
"não há qualquer critério para a distribuição de trabalho entre as PJAO designadas para auxiliar a Administração Superior (peça 11, p. 79) , de modo que sequer é possível aferir se o membro auxiliar vinculado a uma PJAO que é designado como substituto em outra PJAO está realmente tendo o seu trabalho dobrado, ou seja, está mesmo acumulando integralmente o seu trabalho com o trabalho de outro membro auxiliar" (peça 37, p. 6) .
21.	Não vislumbro, assim, caracterizados nos autos pagamentos indevidos da Geco.
22.	Também não encontro evidências de ofensa aos princípios da isonomia e da impessoalidade nas designações questionadas pelo recorrente. 
23.	Com efeito, no parágrafo único de seu art. 39, o Ato Conjunto PGR/CASMPU 1/2014 expressamente admite a hipótese de designações diretas, levando em conta a especialização dos ofícios envolvidos. Assim, com o que se tem nos autos, não é possível inferir nenhuma transgressão ao dispositivo, até porque, à primeira vista, os núcleos e grupos citados na representação parecem envolver, sim, algum nível de especialização, como são os casos do Grupo de Atuação Especial de Combate ao Crime Organizado e do Núcleo de Investigação e Controle Externo da Atividade Policial (nos quais foram situadas, pela ordem, a 9ª e a 12ª PJAO, ofícios cujas substituições foram mais de perto criticadas pelo representante) . Tal foi, inclusive, a compreensão externada pela Corregedoria do MPU, em posição acolhida pelo Conselho Nacional do Ministério Público:
"Do exame dos atos normativos que deram origem aos Núcleos, vê-se que foram instituídos no exercício da autonomia administrativa da unidade, com vistas a fortalecer a atuação da instituição em áreas sensíveis, em atenção ao princípio da eficiência, por meio de uma atuação especializada. 
A criação de grupos especializados é uma realidade no Ministério Público brasileiro. Neste sentido, pode-se citar, a título de exemplo, a criação do Grupo Especial Anticorrupção (GEAC) no Ministério Público de Santa Catarina e o Núcleo de Controle Externo da Atividade Policial (Ncap) no Ministério Público do Estado da Paraíba. Os núcleos são compostos por membros designados pelo Chefe da Instituição e atuam em conjunto com o órgão do Ministério Público com atribuições específicas, alcançando melhores resultados em favor da sociedade. 
No que respeita à forma de acesso a tais estruturas, os argumentos expendidos pela unidade correicional lograram êxito em demonstrar a compatibilidade do princípio do promotor natural com a existência dos Núcleos especializados. Com efeito, sendo os Núcleos estruturas operacionais vinculadas à Procuradoria-Geral de Justiça, descabe falar em quadro de cargos acessíveis pela regra de promoção e remoção. Caso assim fosse, tais estruturas idealizadas para atuação estratégica, especializada, que reclamam membros com expertise e afinidade na matéria, perderiam sua razão de ser" (Correição Geral 902/2015-31 MPDFT; cf. peça 109, p. 7; destaques acrescentados) .
24.	Por fim, dada a particular dignidade conferida ao Ministério Público pela Carta Política, inclusive com o estabelecimento de um Conselho Nacional dotado de competência e instrumentos próprios para controlar a atuação funcional, administrativa e financeira de seus membros e órgãos, é de bom alvitre, permito-me acrescentar, que o exercício das atribuições desta Corte de Contas junto à instituição - expressamente resguardadas pela Constituição, diga-se de passagem (cf. art. 130-A, § 2º, inciso II, in fine) -, mormente no tocante à observância de normas regulamentares interna corporis, seja realizado com comedimento, na linha, aliás, prestigiada pelo relator a quo. 
25.	Nessas circunstâncias, em face do que se contém nos autos, não há reparos a fazer no acórdão recorrido.
	Diante do exposto, voto no sentido de que este Colegiado adote a deliberação que ora submeto à sua apreciação.
TCU, Sala das Sessões Ministro Luciano Brandão Alves de Souza, em 10 de agosto de 2022.
BENJAMIN ZYMLER 
Relator